臺灣高等法院民事判決　九十年度上易字第六七三號
　　　上　訴　人　　乙○○
　　　複代　理人　　郭承昌
　　　被　上訴人　　甲○○
右當事人間確認本票債權不存在事件，上訴人對於中華民國九十年九月六日臺灣板
橋地方法院九十年訴字第二三一一號第一審判決提起上訴，本院判決如左：
　　　主　　　文
上訴駁回。
第二審訴訟費用由上訴人負擔。
　　　事　　　實
甲、上訴人方面：
壹、聲明：
一、原審判決廢棄。
二、右廢棄部分，被上訴人在第一審之訴駁回。
貳、陳述：除引用原判決書之記載外，補稱：
一、系爭本票債權之原因關係為借貸關係，金額新台幣（下同）一百萬元。
二、上訴人確已依約貸得七百萬元，大眾銀行亦核撥七百萬元。其中六百萬元用以償
　　還貸款額，餘一百萬元即為系爭借款。銀行撥款及款項流向說明：
１、乙○○於八十六年十二月二十二日先依銀行指示開戶（帳號為000000000000），
　　存入６００元。
２、大眾銀行於八十七年一月五日核撥「存入」上開帳戶四六五萬元，並連同核撥「
　　未存入」該帳戶之房貸餘額款項，共計0000000元及一八○○○元，轉帳
　　至系爭房屋原貸銀行上海銀行蘆洲分行，用以清償甲○○原在該行之貸款未還金
　　額及遲延利息。
３、嗣大眾銀行再於八十七年一月八日核撥存入上開帳戶三十五萬元。
４、上訴人則於八十七年一月八日同日領得六十萬元，用以支付甲○○之借款。
５、基上，上訴人借給甲○○之金額一○○萬元，其支付除現金外，另部分係清償原
　　貸之利息及違約金，部分係支付吳瑞麒代書之酬勞，故雖然上訴人給甲○○之現
　　金非一○○萬元，但上開各種給付之總和，即為一○○萬元，因此甲○○在八十
　　七年一月八日開立系爭一○○萬元本票。
三、被上訴人主張本件係以七百萬元作價將房屋賣給上訴人云云，與事實不符。
參、證據：除引用原審立證方法外，補提：不動產鑑估表影本、土地登記申請書節本
    影本、核准登記影本、他項權利證明書影本、存摺影本、交易查詢報表影本。
乙、被上訴人方面：
壹、聲明：上訴駁回。
貳、陳述：除引用原判決書之記載外，補稱：
一、上訴人主張系爭本票之基礎原因關係為消費借貸，自應就已交付借款一百萬元給
　　被上訴人、雙方消費借貸關係有效成立之積極事實，負舉證責任。
二、有關被上訴人曾將原信託登記於訴外人陳榮華名下，坐落於台北縣蘆洲市○○街
　　一號五樓之房屋及其坐落基地（即系爭房地），移轉登記予上訴人，由其向銀行
　　貸款乙節，固屬事實，然而被上訴人並未因而簽發系爭本票予上訴人。鈞院向大
　　眾銀行調取上訴人以系爭房地向大眾銀行擔保借款之資料，證明系爭房地於八十
　　六年十一月經銀行綜合斟酌區域行情及標的物之位置、屋況等條件鑑估，當時時
　　值確有九百五十萬元之譜。上訴人於貸款當時既已受有系爭房地所有權之移轉登
　　記（即雙方有信託讓與擔保之合意），就外部關係而言，上訴人完全享有系爭房
　　地之所有權，即擁有相當九百五十萬元之擔保物，縱被上訴人全然未清償銀行貸
　　款本息，上訴人代償之後，擔保物之價值仍足可彌補其代償之損失（且毋庸再以
　　拍賣程序取償），被上訴人焉有再另行簽發系爭本票給上訴人「擔保」之理？上
　　訴人稱被上訴人簽發系爭本票以擔保其為被上訴人「多貸得之一百萬元」（且指
　　被上訴人已領收該一百萬元），全然不實！參、證據：除引用原審立證方法外，
　　補提：被告九十年四月二十五日之答辯狀影本、原審九十年八月二日言詞辯論筆
　　錄影本、大眾銀行擔保借款之資料影本。並聲請函請大眾商業銀行股份有限公司
　　影印檢送乙○○系爭擔保借款資料，並請查明該銀行核貸系爭貸款時，就系爭不
　　動產（建物、土地）原估價值若干？乙○○有無依約清償？丙、本院依職權函請
　　台北縣蘆洲地政事務所影印檢送系爭土地、建物買賣雙方乙○○、陳榮華聲請移
　　轉登記所提資料。
　　　理　　　由
一、被上訴人主張：如原判決附表所示本票，係被上訴人於民國八十七年初委請上訴
    人代向友人調現而交付，惟嗣上訴人並未依約借得款項，並表示已將該紙本票撕
　　毀，被上訴人信以為真，未再要求上訴人返還前開本票。詎上訴人竟持該本票主
    張權利向原法院聲請假扣押（八十九年度裁全字第三五七二號），並聲請本票准
    許強制執行（八十九年度票字第一０五００號），查封原告所有之不動產，爰請
    求判決確認原法院八十九年度票字第一０五００號民事裁定所示發票日八十七年
　　一月八日，票面金額一百萬元之本票債權不存在。
　　上訴人則辯稱因被上訴人曾於八十五年間，以其所有信託登記於陳榮華名下，坐
　　落台北縣蘆洲市○○段一四一五地號土地，所有權四五分之一及其上二四八七號
　　建物，所有權全部（下稱系爭不動產），向上海商業儲蓄銀行股份有限公司蘆洲
　　分行（下稱上海銀行）申貸六百萬元。惟因被上訴人信用欠佳，嗣其欲以系爭不
　　動產向原貸銀行增貸未如願，兩造乃約定，將系爭不動產所有權移轉登記為上訴
　　人名義，由上訴人向銀行申貸。系爭不動產於八十六年十二月二十四日移轉所有
    權登記於上訴人名下，上訴人即依約向大眾商業銀行股份有限公司中和分行（下
　　稱大眾銀行）申貸七百萬元，其中六百萬元用以償還被上訴人前開貸款，餘一百
　　萬元則分三部分貸與被上訴人：交予被上訴人之現金六十萬元及被上訴人原貸之
    利息及違約金、支付吳瑞祺之代書費用共一百萬元，被上訴人乃於八十七年一月
    八日簽發系爭本票交上訴人以為借貸一百萬元之證明及擔保，上訴人就系爭本票
    主張票據權利自屬合法等語。
    （原審為上訴人敗訴之判決，上訴人提起上訴。）
二、按支票固為無因證券，票據債務人不得以自己與發票人或執票人前手間所存在之
　　抗辯事由，對抗執票人。然發票人非不得以自己與執票人間所存之抗辯事由對抗
　　執票人，此觀票據法第十三條本文之反面解釋自明。又如發票人一旦提出其基礎
　　原因關係不存在之對人抗辯，執票人自應就該基礎原因關係存在之積極事實，負
　　舉證責任。本件被上訴人固主張伊係因借款予上訴人而直接收受系爭支票，而上
　　訴人則否認之，提出其基礎原因關係不存在之對人的抗辯，則被上訴人對於已交
　　付借款、消費借貸關係有效成立之積極事實，自應負舉證責任。（最高法院八十
　　七年度台上字第一六○一號民事判決意旨參照）。
三、被上訴人主張系爭本票係伊簽發交付上訴人代向為調現，惟上訴人並未依約借得
　　款項，上訴人對系爭本票債權不存在。上訴人抗辯其因借貸一百萬元予被上訴人
　　，被上訴人乃簽發系爭本票以為借貸之證明及擔保。則依上所述，上訴人自應就
　　兩造間有該一百萬元之借貸關係，負舉證責任。經查：
１、上訴人於原審九十年三月十五日審理時稱「這張本票是原告向我借的一百萬元，
　　我向銀行貸款借一百萬元給原告，現金直接交付原告（大眾銀行中和分行），直
    接給予本票，未簽借據。」，「當時未約定確定之還款時間，但他說一定會負責
    還，結果過了一段時間，他都未返還，所以才聲請本票裁定，我當時向銀行貸了
　　七百萬。」（見原審卷第二六頁）。嗣其九十年四月提出之書狀則謂「一、本件
　　之本票債權原因關係為清償貸款，非為借貸：本件緣起於原告財務狀況不佳，其
    房屋業向上海銀行蘆洲分行申貸六百萬元，原告欲增貸而無法如願，其後原告知
　　悉被告債信極佳，…，商請被告出名代向其他銀行申請房屋貸款，被告後來向大
　　眾銀行中和分行貸得新台幣七百萬元，比原告原先所貸與金額六百萬元高出一百
　　萬元，就高出原貸款價值之一百萬元部份，原告領收後便簽發一百萬元本票交予
　　被告，以為清償之擔保，然其後原告未依約繳交貸款，致使被告為維自身債信須
　　代為繳交，就此原告違約部份，被告自得行使票據權利」云云（見原審卷第三一
    頁）。上訴人提起上訴後主張「總共向大眾銀行借了七百萬元，甲○○他本來向
    上海銀行借了六百萬，所以七百萬中的六百萬是還給前筆在上海銀行的六百萬借
    款，一百萬算是我借給甲○○，所以他簽一百萬本票給我。」（見本院卷第二一
　　頁）。上訴人就系爭本票之基礎原因關係主張前後反覆矛盾，其主張因借貸被上
　　訴人一百萬元，被上訴人乃簽發系爭本票以為借貸之擔保乙節，已難信為真實。
　　況上訴人自陳「大眾銀行借的七百萬的債務，原來約定是由甲○○去清償，我只
　　是人頭，」、「約定房地過戶到我的名下，用我的名義去向銀行借錢，借款七百
　　萬是由甲○○去清償，…」（見本院卷第二一、二二頁），則衡諸情理，如兩造
　　確係約定以上訴人名義向大眾銀行貸款七百萬元，六百萬元用以清償被上訴人前
　　向上海銀行貸款，另一百萬元作為上訴人借貸被上訴人之款項，何以以上訴人名
　　義向大眾銀行借貸之七百萬元債務均由被上訴人負責清償？益證上訴人主張其以
　　向大眾銀行貸款七百萬元中之一百萬元貸與被上訴人與事實不符。
２、陳榮華名義所有上開不動產係於八十六年十二月二十六日移轉所有權登記予上訴
　　人，另陳榮華以上開不動產於八十五年十月二日為上海銀行設定之本金最高限額
    七百二十萬元抵押權係於八十七年一月七日因清償塗銷登記，有建物登記簿謄本
    可按。又上訴人以系爭不動產於同年十二月三十一日為大眾銀行設定本金最高限
    額八百四十萬元之抵押權，亦有建物謄本及大眾銀行檢附之他項權利證明書可按
    。又上訴人於八十七年一月五日向大眾銀行借款四百六十五萬元，於八十八年四
    月二十七日向大眾銀行借款二百萬元，有大眾銀行檢附之借據、查詢表等可稽（
    見本院卷第四九、五七、五八頁）。而系爭本票發票日為八十七年一月八日，並
    非大眾銀行之撥款日，且系爭本票發票日之時，大眾銀行僅撥款四百六十五萬元
    ，依上訴人所述代償被上訴人上海銀行之六百萬元債務尚有不足，焉有餘款一百
    萬元借予被上訴人？雖上訴人所舉證人吳瑞麒於原審證稱「…是在大眾銀行撥款
    的那一天，原告當場簽本票交給被告。」、「…從不動產移轉登記到撥款下來大
    約二十五、二十六天。扣除銀行的手續費及清償前順位的抵押，實際撥款到被告
    （上訴人）帳戶將近一百萬，我有看到被告與原告在櫃台，被告拿一袋錢，…」
    等語（見原審卷第七六、七七頁），惟證人所述，與大眾銀行檢附之資料顯然不
    符，是足證證人吳瑞麒所述被上訴人於大眾銀行撥款日簽發系爭本票交付上訴人
　　之情，顯與事實不符，不足採。
３、上訴人主張大眾銀行於八十七年一月五日核撥「存入」上開帳戶四六五萬元，並
　　連同核撥「未存入」該帳戶之房貸餘額款項，共計0000000元及一八○○
　　○元，轉帳至系爭房屋原貸銀行上海銀行蘆洲分行，用以清償甲○○原在該行之
　　貸款未還金額及遲延利息。嗣大眾銀行再於八十七年一月八日核撥存入上開帳戶
　　三十五萬元。上訴人則於八十七年一月八日同日領得六十萬元，用以支付甲○○
　　之借款，另部分係清償原貸之利息及違約金，部分係支付吳瑞麒代書之酬勞，故
　　雖其給甲○○之現金非一百萬元，但上開各種給付之總和，即為一百萬元，故被
　　上訴人在八十七年一月八日雖未拿足一百萬元現金，但仍即開立系爭一百萬元本
　　票云云。
    查上訴人所述大眾銀行撥款情形，與大眾銀行檢附之資料不符，且八十七年一月
　　八日並非大眾銀行之撥款日期，已如上述。被上訴人亦否認上訴人交付六十萬元
　　及原貸之利息及違約金、代書費等。而上訴人亦未就其抗辯事實舉證，其此部分
　　答辯亦無理由。
４、綜上所述，上訴人未舉證證明，系爭本票之基礎原因關係即其主張之借貸關係存
　　在，其抗辯即無足採。
四、從而，被上訴人請求確定系爭本票債權不存在，為有理由，應予准許。原審為上
　　訴人敗訴之判決，並無不當。上訴意旨指摘原判決不當，求予廢棄改判，為無理
　　由，應予駁回。
五、本件事證已明，兩造其餘攻擊防禦方法與舉證，經核與本判決結果不生影響，爰
　　不一一論列，附此敘明。
六、據上論結：本件上訴為無理由，依民事訴訟法第四百四十九條第一項、第七十八
　　條，判決如主文。
中　　　華　　　民　　　國　　九十一　　年　　　六　　　月　　 二十五　 日
　　　　　　　　　　　　        　台灣高等法院民事第十一庭
　　　　　　　　　　　　　　　　　　　審判長法　官　吳　景　源
　　　　　　　　　　　　　　　　　　　　　　法　官  陳　金　圍
　　　　　　　　　　　　　　　　　　　　　　法　官  滕　允　潔
右正本係照原本作成。
不得上訴。
中　　　華　　　民　　　國　　九十一　　年　　　六　　　月　　二十八　　日
                                            書記官　邵　淑　津
